---
title: "시각화 (Visualization) - 5월11일"
teaching: 180
exercises: 0
questions:
- "R로 논문 품질 그래프를 어떻게 생성할까요?"
- "정적 그래프외 어떤 것이 있을까요?"
- "최소 노력으로 애니메이션까지 만드는 방법은 무엇일까요?"
objectives:
- "ggplot2를 사용해서 출판 품질 그래프를 생성할 수 있다."
- "ggplot 그래프에 기하(Geometry), aesthetic, 통계(statistics) 계층을 적용할 수 있다."
- "다른 색상, 형태, 선을 사용해서 그래프 aesthetic를 조작한다."
- "척도(scale)와 그룹별 작은 창(panel)을 사용해서 데이터 시각화 산출물을 개선시킨다."
- "ggplot 그래프를 로컬 디스크에 영구히 저장한다."
keypoints:
- "`ggplot2`를 사용해서 그래프를 생성한다."
- "그래프(graphics)를 계층으로 생각한다:aesthetics, 기하(geometry), 통계(statistics), 척도변환(scale transformation), 그룹(grouping)."
- "정적, 인터랙티브, 애니메이션으로 시각화를 구현한다."
source: Rmd
---

```{r, include=FALSE}
source("../bin/chunk-options.R")
knitr_fig_path("08-")
# Silently load in the data so the rest of the lesson works
gapminder <- read.csv("data/gapminder_data.csv", header = TRUE)
```

## 시각화 기초 [^basic-viz]

[^basic-viz]: [데이터 과학 - 시각화 (Visualization)](https://statkclee.github.io/viz/viz.html)

### 정적 시각화 

- 도대체 시각화가 중요한 이유는 뭘까?
    - 데이터를 도식화하는 것이 변수간 다양한 관계를 재빨리 탐색하는 최상의 방식 중 하나다.
    - [데이터 과학 - 시각화 (Visualization)](https://statkclee.github.io/viz/viz.html)
- 시각화 구문: R에는 세가지 주류 도식화 시스템이 존재 [기본 도식화 시스템][base],[lattice][lattice]
팩키지, [ggplot2][ggplot2] 팩키지.
    - [Syntax Comparison cheatsheets](https://github.com/rstudio/cheatsheets/raw/master/translations/korean/syntax-kr.pdf)
        - [base](http://www.statmethods.net/graphs/)
        - [lattice](http://www.statmethods.net/advgraphs/trellis.html)
        - [ggplot2](http://www.statmethods.net/advgraphs/ggplot2.html)

[base]: http://www.statmethods.net/graphs/
[lattice]: http://www.statmethods.net/advgraphs/trellis.html
[ggplot2]: http://www.statmethods.net/advgraphs/ggplot2.html


### 인터랙티브 시각화 

[“데이터 과학자의 시각화”(2018)](https://statkclee.github.io/ds-authoring/ds_data_scientist_visualization.html)
2018-10-19/20 (금/토), 마이크로소프트 광화문 오피스

### 애니메이션

[데이터 과학: 러시아 월드컵(2018) - 한국 vs 독일](https://statkclee.github.io/viz/viz-worldcup-germany.html)


## 정적 그래프 

`ggplot2` 팩키지를 학습할 것인데 이유는 논문 품질 그래프를 생성하는데 가장 효과적이기 때문이다.


`ggplot2`는 그래픽 문법(grammar of graphics)에 기반했다. 
즉, 어떤 그래프도 동일한 구성요소 집합으로 표현된다: 
**데이터**셋, **좌표 시스템**, **geoms** 집합 -- 데이터 점에 대한 시각적 표현.

`ggplot2`를 이해하는 핵심은 그림을 계층으로 사고하는 것이다: 
포토샵(Photoshop), 일러스트레이터(Illustrator), 잉크스케이프(Inkscape.) 같은 이미지 편집 프로그램으로 작업하는 것과 같다.

예제를 가지고 시작해본다:


```{r lifeExp-vs-gdpPercap-scatter, message=FALSE}
library("ggplot2")
ggplot(data = gapminder, aes(x = gdpPercap, y = lifeExp)) +
  geom_point()
```

그래서, 처음으로 수행하는 작업은 `ggplot` 함수를 호출하는 것이다. 
이 함수가 R에게 새로운 그림을 생성하고, 
`ggplot` 함수에 전달하는 어떤 인자도 해당 그림에 *전역* 선택옵션(그림에 있는 모든 계층에 적용)임을 전달한다.

`ggplot`에 인자를 두개 전달했다.
먼저, `ggplot`에 그림에 사용할 데이터가 무엇인지 전달한다; 
번 예제에서 앞에서 불러온 `gapminder`데이터.
두번째 인자를 `aes`함수에 전달했는데, 
`ggplot`에게 **데이터**에 나온 변수를 도식화하는 그림의 *미학적인* 속성에 매핑하는 방법을 전달한다; 
이번 경우에는 **x**와 **y** 위치. 여기서 `ggplot`에 `gapminder`데이터프레임 "lifeExp" 칼럼을 **x**-축에, 
"gdpPercap" 칼럼을 **y**-축에 도식화한다. 
명시적으로 `aes`에 칼럼명을 전달(예를 들어, x = gapminder[, "lifeExp"]`)하지 않은 것에 주목한다. 
이것이 가능한 이유는 `ggplot` 함수가 **데이터**에 존재하는 칼럼을 식별할만큼 똑똑하기 때문이다!

그 자체로, `ggplot`함수를 호출한다고 도식화가 바로 되는 것은 아니다:

```{r start-gapminder}
ggplot(data = gapminder, aes(x = gdpPercap, y = lifeExp))
```

`ggplot` 함수에 데이터를 시각적으로 표현하는 방법을 전달할 필요가 있다. 
**geom** 계층을 추가해서 작업이 수행된다. 본 사례에서, `geom_point`를 사용했다; 
**x**와 **y** 사이 관계를 시각적으로 산점도 형태로 표현하도록 `ggplot`에게 전달한다:

```{r lifeExp-vs-gdpPercap-scatter2}
ggplot(data = gapminder, aes(x = gdpPercap, y = lifeExp)) +
  geom_point()
```

> ## 도전과제 1
>
> 상기예제를 변경해서, 기대수명이 시간에 따라 어떻게 
> 변해왔는지 시각화하는 그림을 생성한다:
>
> ```{r, eval=FALSE}
> ggplot(data = gapminder, aes(x = gdpPercap, y = lifeExp)) + geom_point()
> ```
>
> **힌트:** `gapminder` 데이터셋에 "year"라는 칼럼이 있는데, **x**-축에 나타나야 된다.
>
> > ## 도전과제 1에 대한 해답
> >
> > 한가지 해법은 다음과 같다:
> >
> > ```{r ch1-sol}
> > ggplot(data = gapminder, aes(x = year, y = lifeExp)) + geom_point()
> > ```
> >
> {: .solution}
{: .challenge}

>
> ## 도전과제 2
>
> 이전 예제와 도전과제에서, `aes` 함수를 사용해서 **geom** 산점도로 **x** 와 **y** 지점을 
> 각 점에 대해 표현했다.
> 변경할 수 있는 또다른 *미학적* 속성은 각 점에 대한 *색깔*이다.
> 앞선 도전과제 코드를 변경해서 "continent" 대륙별로 각 점에 **색**을 입힌다.
> 데이터에서 어떤 경향성을 볼 수 있는가? 예상했던 경향성인가?
>
> > ## 도전과제 2에 대한 해답
> >
> > 앞선 예제와 도전과제에서  **x** 와 **y**의 각 점에 대한 좌표로 **geom** 산점도를 
> > `aes`함수에 사용했다.
> > *aesthetic*의 또다른 특성으로 점에 대한 *색상*을 변경할 수 있다는 점이다.
> > "continent" 칼럼을 **색상(color)**에 적용해서 이전 도전과제 코드에 접목시켜보자.
> > 데이터에서 어떤 추세를 볼 수 있는가? 추세가 예상했던 것인가?
> >
> > ```{r ch2-sol}
> > ggplot(data = gapminder, aes(x = year, y = lifeExp, color=continent)) +
> >   geom_point()
> > ```
> >
> {: .solution}
{: .challenge}


## 계층(Layers)

산점도가 아마도 시간에 따라 변하는 정보를 시각화하는데 최선은 아니다.
대신에, `ggplot`에 선그래프(line plot)로 데이터를 시각화한다:


```{r lifeExp-line}
ggplot(data = gapminder, aes(x=year, y=lifeExp, by=country, color=continent)) +
  geom_line()
```

`geom_point` 계층을 추가하는 대신에, `geom_line` 계층을 추가했다.
*aes*로 **by**를 추가해서, `ggplot`이 각 국가를 직선으로 연결해서 도식화한다.

하지만, 직선과 점을 함께 시각화하려고 하면 어떨까?
단순히, 또다른 계층을 그림에 추가하면 된다:

```{r lifeExp-line-point}
ggplot(data = gapminder, aes(x=year, y=lifeExp, by=country, color=continent)) +
  geom_line() + geom_point()
```

각 계층은 이전 계층 위에 도식화됨에 주목한다.
이번 예제에서, 점이 직선 *위에* 도식화되었다.
다음에 도식화한 산출물이 나와있다:


```{r lifeExp-layer-example-1}
ggplot(data = gapminder, aes(x=year, y=lifeExp, by=country)) +
  geom_line(aes(color=continent)) + geom_point()
```

이번 예제에서, *aesthetic*인 **색상** 매핑이 `ggplot`에 전역으로 설정된 점 선택옵션에서 
`geom_line` 계층으로 이동했다. 그래서, 해당 점에는 더이상 적용되지 않는다.
이제 분명하게 직선 위에 점이 도식화된 것을 확인할 수 있다.


> ## Tip: `aesthetic`에 매핑대신에 값을 설정
>
> 지금까지 (**색상**같은) aesthetic 를 데이터의 변수로 *매핑(mapping)*해서 사용하는 법을 살펴봤다.
> 예를 들어, `geom_line(aes(color=continent))`을 사용하면, ggplot에서 자동으로 각 대륙별로 다른 색상을 입힌다.
> 그런데, 모든 선을 파란색으로 바꾸고자 하면 어떨까?  `geom_line(aes(color="blue"))` 명령어가 동작해야 된다고 생각하지만,
> 사실은 그렇지 않다.특정 변수에 대한 매핑을 생성하지 않았기 대문에,
> `aes()` 함수 밖으로 색상을 명세하는 부분을 예를 들어, `geom_line(color="blue")`와 같이 빼내기만 하면 된다.
{: .callout}

> ## 도전과제 3
>
> 앞선 예제에서 점과 직선 계층 코딩 순서를 뒤바꾼다. 어떻게 될까요?
>
> > ## 도전과제 3에 대한 해답
> >
> > 앞선 예제에서 점과 직선 계층 코딩 순서를 뒤바꾼다. 어떻게 될까요?
> >
> > ```{r ch3-sol}
> > ggplot(data = gapminder, aes(x=year, y=lifeExp, by=country)) +
> >  geom_point() + geom_line(aes(color=continent))
> > ```
> >
> > 선이 점 위에 올라온다!
> >
> {: .solution}
{: .challenge}

## 변환(Transformations)과 통계량(statistics)

`ggplot`으로 데이터 위에 통계적 모형을 쉽게 겹치게 할 수 있다.
이를 시연하기 위해서, 첫번째 예제로 되돌아간다:

```{r lifeExp-vs-gdpPercap-scatter3, message=FALSE}
ggplot(data = gapminder, aes(x = gdpPercap, y = lifeExp, color=continent)) +
  geom_point()
```

현재, 일인당 GDP에 일부 심각한 이상점이 있어 점사이 내재된 관계를 보기 힘들다.
*scale* 척도함수를 사용해서 y-축 척도를 변경한다.
이것을 통해 데이터 값과 *aesthetic* 시각값 사이 매핑을 제어한다.
*alpha* 함수를 통해 투명도도 조정할 수 있다.
군집으로 많은 데이터가 모아진 경우 특히 투명도 조절을 유용하다.

```{r axis-scale}
ggplot(data = gapminder, aes(x = gdpPercap, y = lifeExp)) +
  geom_point(alpha = 0.5) + scale_x_log10()
```

그림에 렌더링하기 전에 `log10` 함수가 `gdpPercap` 칼럼값에 변환을 시켰다.
그래서, 각 자리수 10은 변환된 척도에 1씩 증가에 대응된다. 
예를 들어, 1인당 GDP 1,000은 y-축에 3, 10,000은 y-축에 4에 대응된다.
로그 변환은 x-축에 흩어진 데이터 시각화를 쉽게 도와준다.


> ## Tip Reminder: `aesthetic`에 매핑대신에 값을 설정
>
> `geom_point(alpha = 0.5)` 을 사용한 것에 주목한다.
>  앞서 언급했듯이, `aes()` 함수 외부에서 설정된 것은 모든 점에 대해서 지정한 값이 적용되게 된다.
> 투명도 지정은 이 경우 원하는 바로 문제가 전혀 없다.
> 하지만, 다른 `aesthetic` 설정처럼, *alpha* 투명도를 데이터의 변수에 매핑시킬 수도 있다.
> 예를 들어, 각 대륙별로 다른 투명도를 적용시키고자 하면, `geom_point(aes(alpha = continent))` 코딩하는 것도 가능하다.
{: .callout}

또다른 계층(`geom_smooth`)을 추가해서 관계를 단순히 적합시킬 수 있다:

```{r lm-fit}
ggplot(data = gapminder, aes(x = gdpPercap, y = lifeExp)) +
  geom_point() + scale_x_log10() + geom_smooth(method="lm")
```

굵은 선은 `geom_smooth` 계층에 *aesthetic* **크기**를 설정해서 조정할 수 있다:

```{r lm-fit2}
ggplot(data = gapminder, aes(x = gdpPercap, y = lifeExp)) +
  geom_point() + scale_x_log10() + geom_smooth(method="lm", size=1.5)
```

*미학적인* 항목을 명세할 수 있는 방식이 두개 있다.
바로 앞에서 `geom_smooth` 함수에 인자로 전달해서 **크기**에 대한 미학적인 설정을 했다.
앞에서는 `aes` 함수를 사용해서 데이터 변수와 시각적 표현 사이 *매핑*으로 정의했다.


> ## 도전과제 4a
>
> 바로 앞 예제에서 점 계층에 나온 점 크기와 색상을 변경하라.
>
> **힌트:** `aes` 함수를 사용하지 않는다.
>
> > ## 도전과제 4a에 대한 해답
> >
> > 바로 앞 예제에서 점 계층에 나온 점 크기와 색상을 변경하라.
> > 
> > **힌트:** `aes` 함수를 사용하지 않는다.
> >
> > ```{r ch4a-sol}
> > ggplot(data = gapminder, aes(x = gdpPercap, y = lifeExp)) +
> >  geom_point(size=3, color="orange") + scale_x_log10() +
> >  geom_smooth(method="lm", size=1.5)
> > ```
> {: .solution}
{: .challenge}


> ## 도전과제 4b
>
> 
> 도전과제 4a를 변경하는데,
> 점들이 다른 형태(shape)를 갖고 대륙별로 색상을 달리하는데 
> 대륙별로 추세선을 반영한다.
> 힌트: 색상 인자를 `aesthetic` 내부로 위치시킨다.
>
> > ## 도전과제 4b에 대한 해답
> >
> > 도전과제 4a를 변경하는데,
> > 점들이 다른 형태(shape)를 갖고 대륙별로 색상을 달리하는데 
> > 대륙별로 추세선을 반영한다.
> > 힌트: 색상 인자를 `aesthetic` 내부로 위치시킨다.
> >
> >```{r ch4b-sol}
> > ggplot(data = gapminder, aes(x = gdpPercap, y = lifeExp, color = continent)) +
> > geom_point(size=3, shape=17) + scale_x_log10() +
> > geom_smooth(method="lm", size=1.5)
> > ```
> {: .solution}
{: .challenge}


## 다중-창(Multi-Panel) 그림

앞에서 그림 하나에 모든 국가에 대해 시간의 변화에 따른 기대수명 변화를 시각화했다.
대안으로, **패싯(facet)** 창 계층을 추가해서, 그림을 여러개 창으로 쪼갤 수도 있다:
"A" 혹은 "Z"로 시작하는 국가명을 갖는 나라만 집중해 보자.

> ## 팁(Tip)
>
> 데이터 부분집합(subset)을 추출하고 시작해 나간다.
> `substr` 함수를 사용해서 문자열의 일부를 뽑아낸다; 이 경우에,
> `gapminder$country` 벡터의 시작과 끝 위치 문자가 된다.
> `%in%` 연산자를 통해서 조건을 만족하는 긴 코드 대신에 다중 비교를 
> 간단히 수행한다. 
> (이 경우, `starts.with %in% c("A", "Z")` 코드는
> `starts.with == "A" | starts.with == "Z"`)와 동일하다)
{: .callout}


```{r facet}
starts.with <- substr(gapminder$country, start = 1, stop = 1)
az.countries <- gapminder[starts.with %in% c("A", "Z"), ]
ggplot(data = az.countries, aes(x = year, y = lifeExp, color=continent)) +
  geom_line() + facet_wrap( ~ country)
```

`facet_wrap` 계층은 "공식(formula)"을 인자로 받는데, (`~`) 틸드로 표기한다.
`gapminder` 데이터셋 국가별 칼럼의 유일한 값 각각에 대해 별도 창을 통해 도식화한다.

## 텍스트 변경하기

논문 출판으로 그림을 깔끔하게 만들려면, 텍스트 요소를 일부 변경할 필요가 있다.
x-축이 너무 난잡하고, y-축은 데이터프레임 칼럼명이 아닌 "Life expectancy"으로 적혀야 된다.

몇개 다른 계층을 추가함으로써 텍스트를 변경할 수 있다.
**theme** 계층은 각 축에 대한 텍스트, 전반적인 텍스트 크기를  제어한다.
축, 그래프 제목, 범례는 `labs()` 함수를 사용해서 설정하다.
범례 제목은 `aes()` 함수에서 명세한 것과 동일한 명칭을 사용한다.
따라서, 색상 범례 제목은 `color = "Continent"`이 되는 반면에,
채우기(`fill`) 범례는 `fill = "MyTitle"`으로 설정하게 된다.

```{r theme}
ggplot(data = az.countries, aes(x = year, y = lifeExp, color=continent)) +
  geom_line() + facet_wrap( ~ country) +
  labs(
    x = "Year",              # x axis title
    y = "Life expectancy",   # y axis title
    title = "Figure 1",      # main title of figure
    color = "Continent"      # title of legend
  ) +
  theme(axis.text.x=element_blank(), axis.ticks.x=element_blank())
```


## 그래프 내보내기

`ggsave()` 함수를 사용해서 `ggplot`으로 생성시킨 그래프를 내보내서 로컬 컴퓨터에 저장할 수 있다.
출판을 위한 고품질 그래픽 산출물을 생성하기 위해서 
그래프 크기와 해상도를  `ggsave()` 함수의 인자(`width`, `height`, `dpi`)로 넘기면 된다.
앞서 생성한 그래프를 저장하려면,
먼저 `lifeExp_plot` 변수에 그래프를 할당하고 나서, 
`ggsave()` 함수에 `png` 형식으로 `results` 디렉토리에 저장하도록 지정한다.
(현 작업디렉토리에 `results/` 폴더가 생성되어 있어야 한다.)

```{r save}
lifeExp_plot <- ggplot(data = az.countries, aes(x = year, y = lifeExp, color=continent)) +
  geom_line() + facet_wrap( ~ country) +
  labs(
    x = "Year",              # x axis title
    y = "Life expectancy",   # y axis title
    title = "Figure 1",      # main title of figure
    color = "Continent"      # title of legend
  ) +
  theme(axis.text.x=element_blank(), axis.ticks.x=element_blank())

ggsave(filename = "results/lifeExp.png", plot = lifeExp_plot, width = 12, height = 10, dpi = 300, units = "cm")
```

`ggsave()` 함수에 두가지 멋진 점이 있다.
첫째는 기본설정값으로 가장 마지막 그래프가 지정되어 있어서,
`plot` 인자를 생략하게 되면, 자동으로 `ggplot`으로 생성한 마지막 그래프가 저장된다.
둘째로, 저장되는 그래프 이미지 형식이 파일명으로 전달하는 파일 확장자(예를 들어, `.png` 혹은 `.pdf`)에 따라 결정된다.
필요한 경우, `device` 인자에 명시적으로 파일 형식을 지정할 수도 있다.


지금까지 `ggplot2` 맛을 보았다. RStudio는 정말 유용한 [cheat sheet][cheat]를 통해서 다른 계층 사용법에 대한 
참고서로 충실한 정보를 제공하고 있고, [ggplot2 웹사이트][ggplot-doc]에 추가기능에 대한 상세한 정보가 공개되어 있다.

마지막으로, 어떻게 수정을 해야하는지 아무런 생각이 없다면, 구글 검색을 통해서 결국 Stack Overflow 웹사이트에 
재사용 가능한 코드를 통해서 관련된 질문과 답변을 수월히 얻을 수 있다!

[cheat]: http://www.rstudio.com/wp-content/uploads/2015/03/ggplot2-cheatsheet.pdf
[ggplot-doc]: http://docs.ggplot2.org/current/


> ## 도전과제 5
>
> 대륙별로 채워진 1인당 GPD 밀도 그래프를 생성하라.
>
> 고급:
> - x-축을 변경해서 쭉 펼쳐진 데이터를 좀더 보기좋게 시각화하라.
> - 패싯 계층을 추가해서 연도별로 밀도 그래프를 창에 도식화하라.
>
> > ## 도전과제 5에 대한 해답
> >
> > 대륙별로 채워진 1인당 GPD 밀도 그래프를 생성하라.
> >
> > 고급:
> > - x-축을 변경해서 쭉 펼쳐진 데이터를 좀더 보기좋게 시각화하라.
> > - 패싯 계층을 추가해서 연도별로 밀도 그래프를 창에 도식화하라.
> >
> > ```{r ch5-sol}
> > ggplot(data = gapminder, aes(x = gdpPercap, fill=continent)) +
> >  geom_density(alpha=0.6) + facet_wrap( ~ year) + scale_x_log10()
> > ```
> {: .solution}
{: .challenge}
